ACORDAO-COMPLETO-2527849

ACÓRDÃO 3795/2022 ATA 25/2022 - SEGUNDA CÂMARA

VISTOS, relatados e discutidos estes autos de tomada de contas especial instaurada pelo Ministério do Turismo em desfavor de Paulo José de Brito Silva Albuquerque, ex-prefeito do Município de Cutias/AP, em razão da não comprovação da regular aplicação dos recursos repassados pela União, por meio do Convênio 1744/2009 (Siafi 724156) , que tinha por objeto a realização de campanha promocional do turismo na municipalidade,
ACORDAM os Ministros do Tribunal de Contas da União, reunidos em sessão da Segunda Câmara, ante as razões expostas pelo Relator, em:
9.1. considerar Paulo José de Brito Silva Albuquerque revel, para todos os efeitos, dando-se prosseguimento ao processo, nos termos do art. 12, § 3º, da Lei 8.443/1992;
9.2. com fundamento nos arts. 1º, inciso I, 16, inciso III, alíneas "b" e "c", e 19, da Lei 8.443/1992, julgar irregulares as contas de Paulo José de Brito Silva Albuquerque, condenando-o ao pagamento do débito discriminado a seguir, atualizado monetariamente e acrescido dos juros de mora devidos, calculado desde a data de ocorrência indicada até sua efetiva quitação, na forma da legislação vigente, fixando o prazo de 15 (quinze) dias, a contar do recebimento da notificação, para que seja comprovado, perante este Tribunal, o recolhimento da quantia ao Tesouro Nacional, nos termos do art. 23, inciso III, alínea "a", da referida Lei, c/c o art. 214, inciso III, alínea "a", do Regimento Interno do TCU;
	Data de ocorrência
	Valor histórico (R$) 
	Tipo da parcela

	22/11/2010
	499.370,00
	Débito

	28/12/2012
	60.986,92
	Crédito

9.3. com fundamento no art. 26 da Lei 8.443/1992, autorizar, se requerido, o pagamento da importância devida em até 36 (trinta e seis) parcelas mensais e consecutivas, fixando o prazo de 15 (quinze) dias, a contar do recebimento da notificação, para que seja comprovado, perante este Tribunal, o recolhimento da primeira parcela, e de 30 (trinta) dias, a contar da parcela anterior, para que seja comprovado o recolhimento das demais parcelas, devendo incidir sobre cada valor mensal os devidos acréscimos legais, na forma prevista na legislação vigente, além de alertar que a falta de comprovação do recolhimento de qualquer parcela importará no vencimento antecipado do saldo devedor, nos termos do art. 217 do Regimento Interno do TCU;
9.4. com fundamento no art. 28 da Lei 8.443/1992, autorizar, desde logo, a cobrança judicial das dívidas, caso não atendida a notificação;
9.5. com fundamento no art. 16, § 3º, da Lei 8.443/1992, c/c art. 209, § 7º, do Regimento Interno do TCU, remeter cópia deste acórdão à Procuradoria da República no Amapá, para adoção das medidas que entender cabíveis;
9.6. dar ciência deste acórdão ao Ministério do Turismo e ao responsável.

Tomada de contas especial instaurada pelo Ministério do Turismo em razão de irregularidades em convênio para apoio ao turismo.

Segunda Câmara

Ministério do Turismo; Município de Cutias/AP.

3. Responsável: Paulo José de Brito Silva Albuquerque (XXX.317.342-XX).

13.1. Ministros presentes: Augusto Nardes (na Presidência) e Bruno Dantas (Relator).
13.2. Ministro-Substituto convocado: Marcos Bemquerer Costa.
13.3. Ministro-Substituto presente: André Luís de Carvalho.

BRUNO DANTAS

Por registrar as principais ocorrências dos autos até o momento, resumindo os fundamentos das peças acostadas, adoto como relatório, com os ajustes necessários, a instrução da secretaria responsável pela análise do processo (peça 101) , que contou com a anuência do corpo diretivo da unidade (peças 102 e 103) e do Ministério Público junto ao TCU (peça 104) :
"INTRODUÇÃO
1. Cuidam os autos de tomada de contas especial instaurada pelo Ministério do Turismo, em desfavor do Sr. Paulo José de Brito Silva Albuquerque (CPF: XXX.317.342-XX) , em razão da não comprovação da regular aplicação dos recursos repassados pela União, por meio do Convênio 1744/2009, registro Siafi 724156 (peça 5) , firmado entre o Ministério do Turismo e o Município de Cutias/AP, cujo objeto consistiu em 'Realizar uma campanha promocional do turismo no Município de Cutias'.
HISTÓRICO
2. Em 13/12/2017, com fundamento na IN/TCU 71/2012, alterada pela IN/TCU 76/2016 e DN/TCU 155/2016, o Coordenador-Geral de Convênios do Ministério do Turismo autorizou a instauração da tomada de contas especial (peça 1) . O processo foi registrado no Sistema e-TCE com o número 859/2019.
3. O Convênio 1744/2009, registro Siafi 724156, foi firmado no valor de R$ 520.204,00, sendo R$ 499.370,00 à conta do concedente e R$ 20.834,00 referentes à contrapartida do convenente. Teve vigência de 31/12/2009 a 20/11/2012, com prazo para apresentação da prestação de contas em 21/12/2012. Os repasses efetivos da União totalizaram R$ 499.370,00 (peça 8) .
4. A prestação de contas e complementações enviadas foram analisadas por meio dos documentos constantes nas peças 30, 31 e 32.
5. O fundamento para a instauração da Tomada de Contas Especial, conforme consignado na matriz de responsabilização elaborada pelo tomador de contas, foi a constatação da seguinte irregularidade: 
'Ausência parcial de documentação de prestação de contas dos recursos federais repassados à Prefeitura Municipal de Cutias/AP, no âmbito do convênio descrito como 'REALIZAR UMA CAMPANHA PROMOCIONAL DO TURISMO NO MUNICÍPIO DE CUTIAS'.'
6. O responsável arrolado na fase interna foi devidamente comunicado e, diante da ausência de justificativas suficientes para elidir a irregularidade e da não devolução dos recursos, instaurou-se a tomada de contas especial.
7. No Relatório de TCE 329/2019 (peça 47) , o tomador de contas concluiu que o prejuízo importaria no valor original de R$ 499.370,00, imputando-se a responsabilidade ao Sr. Paulo José de Brito Silva Albuquerque, na condição de gestor dos recursos. 
8. Em 27/9/2019, a Controladoria-Geral da União emitiu o Relatório de Auditoria 1120/2019 (peça 48) , em concordância com o relatório do tomador de contas. O certificado de auditoria e o parecer do dirigente do órgão de controle interno concluíram pela irregularidade das presentes contas (peças 49 e 50) .
9. Em 16/10/2019, o Ministro do Turismo atestou haver tomado conhecimento das conclusões contidas no relatório e certificado de auditoria, bem como do parecer conclusivo do dirigente do órgão de controle interno, cuja manifestação foi pela irregularidade das contas, determinando, em consequência, o encaminhamento do processo ao Tribunal de Contas da União para fins de julgamento (peça 51) .
10. Na instrução inicial (peça 53) , analisando-se os documentos nos autos, concluiu-se pela necessidade de realização de diligência ao órgão instaurador, tendo em vista a ausência nos autos de documentos que foram enviados, a título de prestação de contas, pelo convenente ao Ministério do Turismo:
'Diante do exposto, submetem-se os autos à consideração superior, propondo-se realizar diligência, com fundamento nos arts. 10, § 1º, e 11 da Lei 8.443/1992 c/c o art. 157 do Regimento Interno/TCU, ao Ministério do Turismo, a fim de que, no prazo de quinze dias, encaminhe todos os elementos apresentados pelo Município convenente e/ou Sr. Paulo José de Brito Silva Albuquerque (CPF XXX.317.342-XX) , a título de prestação de contas do Convênio 1744/2009, registro Siafi 724156, celebrado com o Município de Cutias/AP, em especial, a seguinte documentação: 
a) documento encaminhado pelo Sr. Paulo José de Brito Silva Albuquerque (CPF XXX.317.342-XX) , onde constaria a informação acerca da destinação dada às peças promocionais produzidas no âmbito do Convênio 1744/2009, registro Siafi 724156, e que, nesse caso, consistiu no fundamento para glosa parcial das despesas quanto à execução física, conforme destacado no Parecer Técnico de Análise de Prestação de Contas 43/2014 (peça 32) ;
b) documentação complementar encaminhada pelo Sr. Paulo José de Brito Silva Albuquerque (CPF XXX.317.342-XX) , em resposta aos questionamentos contidos no Parecer Técnico 10/2014, conforme consignado no âmbito do Parecer Técnico de Análise de Prestação de Contas 43/2014 (peça 32) ;
c) Parecer Técnico 10/2014;
d) documentação complementar encaminhada pelo Sr. Paulo José de Brito Silva Albuquerque (CPF XXX.317.342-XX) , em resposta aos questionamentos quanto à execução financeira contidos na Nota Técnica de Análise Financeira 327/2015, conforme destacado na reanálise promovida pelo órgão instaurador no âmbito do Parecer Financeiro 1015/2017 (peça 30) .'
11. Em cumprimento ao pronunciamento da unidade (peça 55) , a diligência ao Ministério do Turismo foi realizada, por meio do Ofício 33703/2020-TCU/Seproc (peça 56) , devidamente recebido, conforme documento acostado à peça 57. Em resposta, o órgão instaurador encaminhou a documentação constante à peça 58, na qual informou que a documentação solicitada poderia ser acessada por meio do link público: Acesso Público (com o preenchimento do campo 'N' do Processo ou Documento' com o número do Processo SEI '72031.015675/2017-53' seguido do código necessário na aba 'digitando o código', o qual constará por imagem ao lado direito da tela) ; contendo informações acerca do Convênio 1744/2009 (Siconv 724156) , celebrado com o Município de Cutias/AP.
12. Na instrução de peça 62, em que pese a informação contida na resposta do Ministério do Turismo (peça 58) no sentido de que os documentos solicitados em diligência, por meio do Ofício 33703/2020-TCU/Seproc (peça 56) , estariam disponíveis no link público encaminhado, fato é que, diferentemente do informado pelo órgão instaurador, o referido enlace não possibilitou o acesso aos documentos solicitados, pois direcionava o usuário a uma página não encontrada, conforme pôde ser constatado à peça 61.
13. Dessa forma, na instrução de peça 62, que contou com a anuência das instâncias superiores da Secex/TCE, entendeu-se ser necessária a reiteração da diligência ao órgão concedente para que fossem encaminhados para análise, nesta fase externa da TCE, os documentos apresentados pelo convenente onde constariam informações e/ou justificativas acerca da destinação dada às peças promocionais produzidas, porquanto, o conteúdo desses elementos fundamentou a glosa parcial das despesas quanto à execução física.
14. A diligência foi realizada, conforme documentos de peças 65-66.
15. Em resposta à diligência, o Ministério do Turismo encaminhou ao TCU os documentos acostados nas peças 67-87, e na pasta de banco de arquivos do TCU, Link: \\sarqprod\unidades\Seproc\secretarias_tcu\12.SecexTCE\TC Processo 036.824-2019-4\RE 65.924.839-6.
16. Na instrução antecedente (peça 90) , analisando-se os documentos nos autos, concluiu-se pela necessidade de realização de citação para as seguintes irregularidades: 
16.1. Irregularidade 1: não comprovação da execução física do objeto do convênio.
16.1.1. Evidências da irregularidade: documento técnico presente na peça 32.
16.1.2. Normas infringidas: Art. 70, parágrafo único, da Constituição Federal de 1988; art. 93, do Decreto-lei 200, de 25 de fevereiro de 1967; art. 50, §3º, da Portaria Interministerial 127/2008, e Termo do Convênio (cláusula terceira, item II, alínea 'a') .
16.2. Débitos relacionados ao responsável Paulo José de Brito Silva Albuquerque (CPF: XXX.317.342-XX) :
	Data de ocorrência
	Valor histórico (R$) 
	Identificador da parcela

	22/11/2010
	499.370,00
	D1

	28/12/2012
	60.986,92
	C1

16.2.1. Cofre credor: Tesouro Nacional.
16.2.2. Responsável: Paulo José de Brito Silva Albuquerque (CPF: XXX.317.342-XX) .
16.2.2.1. Conduta: na parcela D1 - não apresentar imagens (fotografias ou filmagens) ou outros documentos que provassem a execução dos itens previstos no plano de trabalho e pagos com recursos do convênio.
16.2.2.2. Nexo de causalidade: A não apresentação de documentos que comprovassem a execução dos itens previstos no plano de trabalho resultou na presunção de dano ao erário.
16.2.2.3. Culpabilidade: não há excludentes de ilicitude, de culpabilidade e de punibilidade; é razoável supor que o responsável tinha consciência da ilicitude de sua conduta; era exigível conduta diversa da praticada, qual seja, comprovar por meio de documentos a efetiva execução de todos os itens previstos no plano de trabalho. 
17. Encaminhamento: citação.
17.1. Irregularidade 2: não comprovação da regular execução financeira do objeto do convênio.
17.1.1. Evidências da irregularidade: documento técnico presente na peça 30.
17.1.2. Normas infringidas: Art. 37, caput, c/c o art. 70, parágrafo único, da Constituição Federal de 1988; art. 93, do Decreto-lei 200, de 25 de fevereiro de 1967; art. 50, §3º, da Portaria Interministerial 127/2008, e Termo do Convênio (cláusula sétima, parágrafo primeiro, e cláusula décima segunda, parágrafo segundo, alínea 'f') . 
17.2. Débitos relacionados ao responsável Paulo José de Brito Silva Albuquerque (CPF: XXX.317.342-XX) :
	Data de ocorrência
	Valor histórico (R$) 
	Identificador da parcela

	22/11/2010
	499.370,00
	D1

	28/12/2012
	60.986,92
	C1

17.2.1. Cofre credor: Tesouro Nacional.
17.2.2. Responsável: Paulo José de Brito Silva Albuquerque (CPF: XXX.317.342-XX) .
17.2.2.1. Conduta: na parcela D1 - não apresentar documentos comprobatórios que identificassem os destinatários dos recursos retirados da conta bancária do convênio.
17.2.2.2. Nexo de causalidade: A não apresentação de documentos que comprovassem a regular execução financeira do ajuste resultou na presunção de dano ao erário.
17.2.2.3. Culpabilidade: não há excludentes de ilicitude, de culpabilidade e de punibilidade; é razoável supor que o responsável tinha consciência da ilicitude de sua conduta; era exigível conduta diversa da praticada. 
18. Encaminhamento: citação.
19. Em cumprimento ao pronunciamento da unidade (peça 92) , foram efetuadas citações do responsável, nos moldes adiante:
a)  Paulo José de Brito Silva Albuquerque - promovida a citação do responsável, conforme delineado adiante:
	Comunicação: Ofício 31832/2021 - Seproc (peça 94) 
Data da Expedição: 16/6/2021
Data da Ciência: não houve (Outros) (peça 95) 
Observação: Ofício enviado para o endereço do responsável, conforme pesquisa na base de dados no sistema da Receita Federal, custodiada pelo TCU.
	
	Comunicação: Edital 1354/2021 - Seproc (peça 97) 
Data da Publicação: 25/10/2021 (peças 98 e 99) 
Fim do prazo para a defesa: 9/11/2021.
	
20. Conforme Despacho de Conclusão das Comunicações Processuais (peça 100) , as providências inerentes às comunicações processuais foram concluídas. 
21. Transcorrido o prazo regimental, o responsável Paulo José de Brito Silva Albuquerque permaneceu silente, devendo ser considerado revel, nos termos do art. 12, § 3º, da Lei 8.443/1992.
ANÁLISE DOS PRESSUPOSTOS DE PROCEDIBILIDADE DA IN/TCU 71/2012
Avaliação de Viabilidade do Exercício do Contraditório e Ampla Defesa
22. Verifica-se que não houve o transcurso de mais de dez anos desde o fato gerador sem que tenha havido a notificação do responsável pela autoridade administrativa federal competente (art. 6º, inciso II, c/c art. 19 da IN/TCU 71/2012, modificada pela IN/TCU 76/2016) , uma vez que o fato gerador da irregularidade sancionada ocorreu em 22/11/2010, e o responsável foi notificado sobre as irregularidades pela autoridade administrativa competente conforme abaixo:
22.1. Paulo José de Brito Silva Albuquerque, por meio do ofício acostado à peça 35, recebido em 19/10/2017, conforme AR (peça 36) .
Valor de Constituição da TCE. 
23. Verifica-se, ainda, que o valor atualizado do débito apurado (sem juros) em 1º/1/2017 é de R$ 675.764,45. Portanto, superior ao limite mínimo de R$ 100.000,00, na forma estabelecida nos arts. 6º, inciso I, e 19 da IN/TCU 71/2012, alterada pela IN/TCU 76/2016. 
OUTROS PROCESSOS/DÉBITOS NOS SISTEMAS DO TCU COM OS MESMOS RESPONSÁVEIS
24. Informa-se que foram localizados no Tribunal os processos abaixo com o mesmo responsável:
	Responsável
	Processos

	Paulo José de Brito Silva Albuquerque
	TC Processo 005.639/2014-0 [TCE, encerrado, 'Convênio  409/PCN/2011 (Siconv 759968/2011) . Objeto: implantar a pavimentação e drenagem de ruas no Município de Cutias/AP'].
TC Processo 027.325/2017-2 [RA, aberto, 'FOC - Auditoria de Conformidade no Programa Calha Norte'].
TC Processo 042.040/2018-3 [CBEX, encerrado, 'Cobrança Executiva de multa originária do Acórdão 8781-34/2017-1C, referente ao TC Processo 005.639/2014-0'].
TC Processo 041.938/2018-6 [CBEX, encerrado, 'Cobrança Executiva de débito originária do Acórdão 8781-34/2017-1C, referente ao TC Processo 005.639/2014-0'].

25. De igual modo, informa-se que foi localizado débito imputável ao referido responsável no banco de débitos existente no Sistema e-TCE:
	Responsável
	Débitos inferiores

	Paulo José de Brito Silva Albuquerque
	2459/2018 (R$ 3.843,85) - Dano inferior ao limite de instauração da TCE cadastrado.

26. A tomada de contas especial está, assim, devidamente constituída e em condição de ser instruída.
EXAME TÉCNICO
Da validade das notificações:
27. Preliminarmente, cumpre tecer breves considerações sobre a forma como são realizadas as comunicações processuais no TCU. A esse respeito, destacam-se o art. 179, do Regimento Interno do TCU (Resolução 155, de 4/12/2002) e o art. 4º, inciso III, § 1º, da Resolução TCU 170, de 30 de junho de 2004, in verbis:
'Art. 179. A citação, a audiência ou a notificação, bem como a comunicação de diligência, farse-ão:
I - mediante ciência da parte, efetivada por servidor designado, por meio eletrônico, fac-símile, telegrama ou qualquer outra forma, desde que fique confirmada inequivocamente a entrega da comunicação ao destinatário;
II - mediante carta registrada, com aviso de recebimento que comprove a entrega no endereço do destinatário;
III - por edital publicado no Diário Oficial da União, quando o seu destinatário não for localizado
 (...) '
'Art. 3º As comunicações serão dirigidas ao responsável, ou ao interessado, ou ao dirigente de órgão ou entidade, ou ao representante legal ou ao procurador constituído nos autos, com poderes expressos no mandato para esse fim, por meio de:
I - correio eletrônico, fac-símile ou telegrama;
II - servidor designado;
III - carta registrada, com aviso de recebimento;
IV - edital publicado no Diário Oficial da União, quando o seu destinatário não for localizado, nas hipóteses em que seja necessário o exercício de defesa.
Art. 4º. Consideram-se entregues as comunicações:
I - efetivadas conforme disposto nos incisos I e II do artigo anterior, mediante confirmação da ciência do destinatário;
II - realizadas na forma prevista no inciso III do artigo anterior, com o retorno do aviso de recebimento, entregue comprovadamente no endereço do destinatário;
III - na data de publicação do edital no Diário Oficial da União, quando realizadas na forma prevista no inciso IV do artigo anterior.
§ 1º O endereço do destinatário deverá ser previamente confirmado mediante consulta aos sistemas disponíveis ao Tribunal ou a outros meios de informação, a qual deverá ser juntada ao respectivo processo.
 (...) '
28. Bem se vê, portanto, que a validade da citação via postal não depende de que o aviso de recebimento seja assinado pelo próprio destinatário da comunicação, o que dispensa, no caso em tela, a entrega do AR em 'mãos próprias'. A exigência da norma é no sentido de o Tribunal verificar se a correspondência foi entregue no endereço correto, residindo aqui a necessidade de certeza inequívoca. 
29. Não é outra a orientação da jurisprudência do TCU, conforme se verifica dos julgados a seguir transcritos:
'São válidas as comunicações processuais entregues, mediante carta registrada, no endereço correto do responsável, não havendo necessidade de que o recebimento seja feito por ele próprio' (Acórdão 3648/2013-TCU-Segunda Câmara, Relator Min. José Jorge) ;
'É prescindível a entrega pessoal das comunicações pelo TCU, razão pela qual não há necessidade de que o aviso de recebimento seja assinado pelo próprio destinatário. Entregandose a correspondência no endereço correto do destinatário, presume-se o recebimento da citação.' (Acórdão 1019/2008-TCU-Plenário, Relator Min. Benjamin Zymler) ;
'As comunicações do TCU, inclusive as citações, deverão ser realizadas mediante Aviso de Recebimento - AR, via Empresa Brasileira de Correios e Telégrafos, bastando para sua validade que se demonstre que a correspondência foi entregue no endereço correto.' (Acórdão 1526/2007-TCU-Plenário, Relator Min. Aroldo Cedraz) .
30. A validade do critério de comunicação processual do TCU foi referendada pelo Supremo Tribunal Federal, nos termos do julgamento do MS-AgR 25.816/DF, por meio do qual se afirmou a desnecessidade da ciência pessoal do interessado, entendendo-se suficiente a comprovação da entrega do 'AR' no endereço do destinatário
'Ementa: agravo regimental. Mandado de segurança. Desnecessidade de intimação pessoal das decisões do tribunal de contas da união. art. 179 do regimento interno do TCU. Intimação do ato impugnado por carta registrada, iniciado o prazo do art. 18 da lei nº 1.533/51 da data constante do aviso de recebimento. Decadência reconhecida. Agravo improvido.
O envio de carta registrada com aviso de recebimento está expressamente enumerado entre os meios de comunicação de que dispõe o Tribunal de Contas da União para proceder às suas intimações.
O inciso II do art. 179 do Regimento Interno do TCU é claro ao exigir apenas a comprovação da entrega no endereço do destinatário, bastando o aviso de recebimento simples.'
Da revelia do Sr. Paulo José de Brito Silva Albuquerque
31. No caso vertente, a citação do responsável (Paulo José de Brito Silva Albuquerque) se deu em endereço proveniente de pesquisas realizadas pelo TCU (vide parágrafos acima) , porquanto, devido ao insucesso de realizar a citação em endereços constantes na base de dados da Receita custodiada pelo TCU (peça 96) , buscou-se a notificação em endereços provenientes das bases de dados públicas custodiadas pelo TCU (TSE e Renach) e das bases de dados do próprio TCU. A entrega dos ofícios citatórios nesse endereço não ficou comprovada, razão pela qual foi promovida a notificação por edital publicado no Diário Oficial da União (peça 97) .
32. Importante destacar que, antes de promover a citação por edital, para assegurar a ampla defesa, buscaram-se outros meios possíveis para localizar e citar o responsável, nos limites da razoabilidade, fazendo juntar aos autos informação comprobatória dos diferentes meios experimentados que restaram frustrados, tal como se demonstrou no item anterior da presente instrução (Acórdão 4851/2017-TCU-Primeira Câmara, Relator Min. Augusto Sherman) . Nesse sentido, de acordo com o termo de pesquisa de endereço (peça 96) , não identificou-se no Sistema DGI endereço válido do responsável diverso do utilizado no Ofício 31832/2021-TCU/Seproc (peça 94) .
33. Nos processos do TCU, a revelia não leva à presunção de que seriam verdadeiras todas as imputações levantadas contra os responsáveis, diferentemente do que ocorre no processo civil, em que a revelia do réu opera a presunção da verdade dos fatos narrados pelo autor (Acórdão 1009/2018-TCU-Plenário, Relator Min. Bruno Dantas; 2369/2013 - TCU - Plenário, Relator Min. Benjamin Zymler e 2449/2013 - TCU - Plenário, Relator Min. Benjamin Zymler) . Dessa forma, a avaliação da responsabilidade do agente não pode prescindir da prova existente no processo ou para ele carreada. 
34. Ao não apresentar sua defesa, o responsável deixou de produzir prova da regular aplicação dos recursos sob sua responsabilidade, em afronta às normas que impõem aos gestores públicos a obrigação legal de, sempre que demandados pelos órgãos de controle, apresentar os documentos que demonstrem a correta utilização das verbas públicas, a exemplo do contido no art. 93 do Decreto-Lei 200/1967: 'Quem quer que utilize dinheiros públicos terá de justificar seu bom e regular emprego na conformidade das leis, regulamentos e normas emanadas das autoridades administrativas competentes.' 
35. Mesmo as alegações de defesa não sendo apresentadas, considerando o princípio da verdade real que rege esta Corte, buscou-se em manifestações do responsável na fase interna desta Tomada de Contas Especial, se havia algum argumento que pudesse ser aproveitado a seu favor. 
36. Os argumentos apresentados na fase interna pelo responsável (peças 10 e 19) não elidem as irregularidades apontadas, uma vez que se prestaram apenas a informar, de forma resumida, ao órgão concedente sobre o andamento do ajuste, bem como a enviar alguns documentos da sua execução. De igual modo, entende-se que a documentação complementar enviada pelo ex-prefeito em resposta aos questionamentos apontados, no âmbito dos pareceres acostados às peças 30-32, tampouco, tem o condão de afastar sua responsabilidade, conforme análise efetuada na instrução antecedente (peça 90, p. 4-5) , reproduzida no quadro abaixo:
	Documentação
	Localização nos autos
	Observação

	Documento encaminhado pelo Sr. Paulo José de Brito Silva Albuquerque (CPF nº XXX.317.342-XX) , onde constaria a informação acerca da destinação dada às peças promocionais produzidas no âmbito do Convênio nº 1744/2009, registro Siconv nº 724156, e que, nesse caso, consistiu no fundamento para glosa parcial das despesas quanto à execução física, conforme destacado no Parecer Técnico de Análise de Prestação de Contas 43/2014.
	Peça 72, p. 25-31
	Trata-se do documento que informa a destinação dos materiais promocionais gerados no convênio. É um material fundamental para evidenciar a principal irregularidade constatada nos autos, que trata de entrega de materiais do convênio a pessoas não ligadas ao fomento do turismo (irregularidade elencada no item 5.1 supra, relativa à execução física) . Desse modo, persiste a visão de que essa irregularidade existe.

	Documentação complementar encaminhada pelo Sr. Paulo José de Brito Silva Albuquerque (CPF nº XXX.317.342-XX) , em resposta aos questionamentos contidos no Parecer Técnico nº 10/2014, conforme consignado no âmbito do Parecer Técnico de Análise de Prestação de Contas 43/2014.
	Peça 72, p. 20-73; e peça 73, p. 1-57 
	A documentação informa que os materiais foram entregues. Há ainda atas, planos de execução e outros documentos relativos à execução do ajuste.
 (o Parecer 43/2014 se encontra à peça 73, p. 58 e posteriores) .

	Documentação complementar encaminhada pelo Sr. Paulo José de Brito Silva Albuquerque (CPF nº XXX.317.342-XX) , em resposta aos questionamentos quanto à execução financeira contidos na Nota Técnica de Análise Financeira nº 327/2015, conforme destacado na reanálise promovida pelo órgão instaurador no âmbito do Parecer Financeiro 1015/2017.
	 (Peça 85, p. 19-55; e peça 86, p. 3-89) 
	Na documentação, não há comprovantes de pagamentos que pudessem elidir a irregularidade mencionada no item 5.1 supra, de 'ausência de comprovantes de pagamentos'. Desse modo, persiste a visão de que essa irregularidade existe.

37. Em se tratando de processo em que a parte interessada não se manifestou acerca das irregularidades imputadas, não há elementos para que se possa efetivamente aferir e reconhecer a ocorrência de boa-fé na conduta do responsável, podendo este Tribunal, desde logo, proferir o julgamento de mérito pela irregularidade das contas, conforme os termos dos §§ 2º e 6º do art. 202 do Regimento Interno do TCU. (Acórdão 2064/2011-TCU-Primeira Câmara (relator Min. Ubiratan Aguiar) , 6.182/2011-TCU-1ª Câmara (relator Min. Weber de Oliveira) , 4.072/2010-TCU-1ª Câmara (Relator Min. Valmir Campelo) , 1.189/2009-TCU-1ª Câmara (Relator Min. Marcos Bemquerer) , 731/2008-TCU-Plenário (Relator Min. Aroldo Cedraz) .
38. Dessa forma, o responsável Paulo José de Brito Silva Albuquerque deve ser considerado revel, nos termos do art. 12, § 3º, da Lei 8.443/1992, devendo as contas serem julgadas irregulares, condenando-o ao débito apurado.
Prescrição da Pretensão Punitiva
39. Vale ressaltar que a pretensão punitiva do TCU, conforme Acórdão 1441/2016-TCU-Plenário, Relator Min. Benjamin Zymler, que uniformizou a jurisprudência acerca dessa questão, subordina-se ao prazo geral de prescrição indicado no art. 205 do Código Civil, que é de dez anos, contado da data de ocorrência da irregularidade sancionada, nos termos do art. 189 do Código Civil, sendo este prazo interrompido pelo ato que ordenar a citação, a audiência ou a oitiva do responsável.
40. No caso em exame, caracterizou-se a prescrição, uma vez que a irregularidade sancionada ocorreu em 22/11/2010, e o ato de citação foi ordenado em 16/6/2021.
CONCLUSÃO
41. Em face da análise promovida na seção 'Exame Técnico', verifica-se que o responsável Paulo José de Brito Silva Albuquerque não logrou comprovar a boa e regular aplicação dos recursos, instado a se manifestar, optou pelo silêncio, configurando a revelia, nos termos do § 3º, do art. 12, da Lei 8.443/1992. Ademais, inexistem nos autos elementos que demonstrem a boa-fé do responsável ou a ocorrência de outras excludentes de culpabilidade.
42. Verifica-se também que houve a prescrição da pretensão punitiva, conforme análise já realizada.
43. Tendo em vista que não constam dos autos elementos que permitam reconhecer a boa-fé do responsável, sugere-se que as suas contas sejam julgadas irregulares, nos termos do art. 202, § 6º, do Regimento Interno do TCU, com a imputação do débito atualizado monetariamente e acrescido de juros de mora, nos termos do art. 202, § 1º do Regimento Interno do TCU, descontado o valor eventualmente recolhido.
44. Por fim, como não houve elementos que pudessem modificar o entendimento acerca das irregularidades em apuração, mantém-se a matriz de responsabilização presente na peça 89.
PROPOSTA DE ENCAMINHAMENTO
45. Diante do exposto, submetemos os autos à consideração superior, propondo ao Tribunal:
a) considerar revel o responsável Paulo José de Brito Silva Albuquerque (CPF: XXX.317.342-XX) , para todos os efeitos, dando-se prosseguimento ao processo, com fulcro no art. 12, § 3º, da Lei 8.443/1992; 
b) julgar irregulares, nos termos dos arts. 1º, inciso I, 16, inciso III, alíneas 'b' e 'c', da Lei 8.443/1992, c/c os arts. 19 e 23, inciso III, da mesma Lei, as contas do responsável Paulo José de Brito Silva Albuquerque (CPF: XXX.317.342-XX) , condenando-o ao pagamento das importâncias a seguir especificadas, atualizadas monetariamente e acrescidas dos juros de mora, calculadas a partir das datas discriminadas até a data da efetiva quitação do débito, fixando-lhe o prazo de quinze dias, para que comprove, perante o Tribunal, o recolhimento das referidas quantias aos cofres do Tesouro Nacional, nos termos do art. 23, inciso III, alínea 'a', da citada lei, c/c o art. 214, inciso III, alínea 'a', do Regimento Interno do TCU.  
Débitos relacionados ao responsável Paulo José de Brito Silva Albuquerque (CPF: XXX.317.342-XX) :
	Data de ocorrência
	Valor histórico (R$) 
	Tipo da parcela

	22/11/2010
	499.370,00
	Débito

	28/12/2012
	60.986,92
	Crédito

	 Valor atualizado do débito (com juros) em 7/12/2021: R$ 961.906,58.
c) autorizar, desde logo, a cobrança judicial das dívidas, caso não atendida a notificação, na forma do disposto no art. 28, inciso II, da Lei 8.443/1992;
d) autorizar também, desde logo, se requerido, com fundamento no art. 26, da Lei 8.443, de 1992, c/c o art. 217, §§ 1º e 2º do Regimento Interno do TCU, o parcelamento da (s) dívida (s) em até 36 parcelas, incidindo, sobre cada parcela, corrigida monetariamente, os correspondentes acréscimos legais, fixando-lhe o prazo de quinze dias, a contar do recebimento da notificação, para comprovar, perante o Tribunal, o recolhimento da primeira parcela, e de trinta dias, a contar da parcela anterior, para comprovar os recolhimentos das demais parcelas, devendo incidir, sobre cada valor mensal, atualizado monetariamente, os juros de mora devidos, no caso do débito, na forma prevista na legislação em vigor, alertando o responsável de que a falta de comprovação do recolhimento de qualquer parcela importará o vencimento antecipado do saldo devedor, nos termos do § 2º do art. 217 do Regimento Interno deste Tribunal; 
e) enviar cópia do Acórdão a ser prolatado à Procuradoria da República no Estado do Amapá, nos termos do § 3º do art. 16 da Lei 8.443/1992, c/c o § 7º do art. 209 do Regimento Interno do TCU, para adoção das medidas cabíveis; e
f) enviar cópia do Acórdão que vier a ser proferido ao Ministério do Turismo e ao responsável, para ciência;
g) informar à Procuradoria da República no Estado do Amapá, ao Ministério do Turismo e ao responsável que a presente deliberação, acompanhada do Relatório e do Voto que a fundamenta, está disponível para a consulta no endereço www.tcu.gov.br/acordaos, além de esclarecer que, caso requerido, o TCU poderá fornecer sem custos as correspondentes cópias, de forma impressa; e
h) informar à Procuradoria da República no Estado do Amapá que, nos termos do parágrafo único do art. 62 da Resolução TCU 259/2014, os procuradores e membros do Ministério Público credenciados nesta Corte podem acessar os presentes autos de forma eletrônica e automática, ressalvados apenas os casos de eventuais peças classificadas como sigilosas, as quais requerem solicitação formal."
É o relatório.

não há

Procurador Júlio Marcelo de Oliveira.

TOMADA DE CONTAS ESPECIAL. CONVÊNIO. MINISTÉRIO DO TURISMO. IRREGULARIDADES NA EXECUÇÃO FÍSICA E FINANCEIRA. CITAÇÃO. REVELIA. IRREGULARIDADE DAS CONTAS. DÉBITO. PRESCRIÇÃO DA PRETENSÃO PUNITIVA.

TOMADA DE CONTAS ESPECIAL (TCE)

Secretaria de Controle Externo de Tomada de Contas Especial (SecexTCE).

Trata-se de tomada de contas especial (TCE) instaurada pelo Ministério do Turismo em desfavor de Paulo José de Brito Silva Albuquerque, ex-prefeito do Município de Cutias/AP, em razão da não comprovação da regular aplicação dos recursos repassados pela União por meio do Convênio 1744/2009 (Siafi 724156) , que tinha por objeto a realização de campanha promocional do turismo na municipalidade.
O convênio foi firmado no valor de R$ 520.204,00, sendo R$ 499.370,00 à conta do órgão concedente e R$ 20.834,00 referentes à contrapartida da entidade convenente. Os recursos federais foram liberados por meio da ordem bancária 10OB801619, creditada na conta específica do convênio em 26/11/2010, conforme extrato bancário à peça 21, p. 22. 
Na fase interna da TCE, o órgão concedente concluiu pela impugnação total das despesas devido à prestação de contas incompleta dos recursos federais. O Controle Interno anuiu a esse posicionamento.
No âmbito do TCU, o responsável foi regularmente citado em razão de irregularidades na execução física, por não apresentar fotografias, filmagens ou outros documentos que provassem a realização da campanha, e de irregularidades na execução financeira, por não apresentar documentos comprobatórios que identificassem os destinatários dos recursos retirados da conta bancária do convênio. 
Entretanto, o prazo regimental transcorreu sem que fossem apresentadas alegações de defesa ou efetuado o recolhimento do débito. Dessa forma, deve ser considerado revel, dando-se prosseguimento ao processo, conforme estabelece o art. 12, § 3º, da Lei 8.443/1992.
Corroboro as análises empreendidas pela unidade instrutora, as quais contaram com a anuência do Ministério Público junto ao TCU, razão pela qual incorporo os fundamentos apresentados às minhas razões de decidir.
Ressalto que o TCU, após reiterada diligência ao Ministério do Turismo, teve acesso aos documentos da prestação de contas do convênio, bem como aos documentos gerados na fase interna da tomada de contas especial. 
Destarte, mesmo diante da revelia do responsável, esta Corte de Contas analisou os documentos e as manifestações apresentadas ao órgão concedente, mas não havia elementos aptos a elidir as irregularidades apontadas.
Considerando que as informações presentes nos autos não permitem constatar a regular aplicação dos recursos repassados, e que, mesmo tendo sido oportunizada a defesa do responsável, tanto perante o órgão concedente quanto no âmbito desta Corte de Contas, ele não se desincumbiu desse ônus, não há o que se aproveitar em seu favor.
Além disso, restou prescrita a pretensão punitiva desta Corte de Contas, nos termos do Acórdão 1441/2016-TCU-Plenário, haja vista que a irregularidade sancionada ocorreu em 22/11/2010, e o ato de citação foi ordenado em 16/6/2021.
Por fim, diante da não apresentação de defesa e da ausência de indícios de que o responsável tenha agido de maneira diligente ou adotado quaisquer medidas para resguardar o erário, reputo não ser possível reconhecer sua boa-fé, o que autoriza o imediato julgamento definitivo de mérito de suas contas, nos termos do art. 202, § 6º, do Regimento Interno do TCU.
Nesse cenário, exsurge o dever de julgar irregulares as contas do responsável, imputando-lhe débito, com amparo no art. 19 da Lei Orgânica do TCU.
Ante o exposto, voto por que o Tribunal adote o Acórdão que ora submeto à deliberação deste Colegiado.
TCU, Sala das Sessões, em 26 de julho de 2022.
Ministro BRUNO DANTAS 
Relator